ACORDAO-COMPLETO-2513667

ACÓRDÃO 18163/2021 ATA 38/2021 - PRIMEIRA CÂMARA

VISTOS, relatados e discutidos estes autos, que tratam, na presente fase processual, da revisão de ofício do ato de concessão de aposentadoria emitido pela Fundação Universidade Federal de Sergipe (FUFS) em favor de Rosemeire Prado Maynart, já registrado tacitamente.
ACORDAM os Ministros do Tribunal de Contas da União, reunidos em Sessão da 1ª Câmara, com fundamento no art. 71, inciso III, da Constituição Federal, nos arts. 1º, inciso V, e 39, inciso II, da Lei 8.443/1992, e no art. 260, §§ 1º e 2º, do RI/TCU e ante as razões expostas pelo Relator, em: 
9.1. julgar improcedente a presente revisão de ofício e arquivar este processo;
9.2. informar à interessada e ao órgão de origem desta decisão, esclarecendo que seu inteiro teor pode ser obtido no endereço eletrônico www.tcu.gov.br/acordaos.

Revisão de ofício de ato de concessão de aposentadoria emitido pela Fundação Universidade Federal de Sergipe, já registrado tacitamente.

Primeira Câmara

3. Interessada: Rosemeire Prado Maynart (XXX.204.265-XX), ex-servidora

13.1. Ministros presentes: Benjamin Zymler (na Presidência) e Jorge Oliveira (Relator).
13.2. Ministro-Substituto convocado: André Luís de Carvalho.
13.3. Ministro-Substituto presente: Weder de Oliveira.

JORGE OLIVEIRA

Adoto como relatório a instrução aprovada em pareceres uniformes pela Secretaria de Fiscalização de Integridade de Atos e Pagamentos de Pessoal e de Benefícios (Sefip) , e que contou com a anuência do Ministério Público junto ao TCU (MP/TCU) :
	"Trata-se de revisão de ofício do ato inicial de concessão da aposentadoria de Rosemeire Prado Maynart (CPF: XXX.204.265-XX) , servidora da Fundação Universidade Federal de Sergipe. A presente revisão de ofício, após registro tácito do ato de concessão em exame, está em consonância com o disposto no art. 260, § 2º, do Regimento Interno do TCU, e com o entendimento assentado no Acórdão 122/2021-TCU-Plenário, de relatoria do Ministro Walton Alencar Rodrigues.
	2. O ato foi submetido, para fim de registro, à apreciação do Tribunal de Contas da União (TCU) , de acordo com o art. 71, inciso III, da Constituição Federal. O cadastramento e a disponibilização ao TCU ocorreram por intermédio do Sistema de Apreciação e Registro de Atos de Admissão e Concessões, na forma dos arts. 2º, caput e incisos I a VI, e 4º, caput, da Instrução Normativa-TCU 78/2018.
	HISTÓRICO
	3. O ato de concessão em exame, cuja data de vigência é 05/06/2015, foi disponibilizado ao TCU em 01/02/2016.
	4. Em 27/11/2020, esta unidade técnica elaborou peça de instrução processual com proposta de ilegalidade do ato de concessão em exame, haja vista que não foi demonstrada a compatibilidade de horários e a ausência de prejuízo às atividades exercidas em cada um dos cargos licitamente acumulados pela interessada (peça 5) .
	5. Encaminhados os autos ao Ministério Público (MP/TCU) , o douto parquet anuiu com a proposta desta Secretaria de Fiscalização (peça 7) .
	6. Em 10/02/2021, o Ministro Relator exarou despacho nos seguintes termos (peça 10) :
	'Trata-se de ato inicial de aposentadoria de Rosemeire Prado Maynart, ex-servidora da Fundação Universidade Federal de Sergipe.
	O ato foi submetido, para fim de registro, à apreciação do Tribunal de Contas da União, em 01/02/2016, tendo completado, portanto, o interregno de cinco anos sem apreciação.
	Nesse contexto, o ato deve ser considerado, a partir de 01/02/2021, tacitamente registrado, conforme entendimento manifestado pelo STF ao julgar embargos sobre o Recurso Extraordinário 636.553/RS, apreciando o Tema 445 da repercussão geral.
	Essa também tem sido a orientação adotada por este Tribunal a partir do Acórdão 122/2021-TCU-Plenário, de relatoria do Ministro Walton Alencar Rodrigues.
	Entretanto, como a análise da Sefip indicou a existência de irregularidade no ato em apreciação, necessária sua revisão de ofício, nos termos do art. 260, § 2º, de nosso Regimento Interno.
	Desse modo, restituo os autos à unidade técnica para que adote as medidas necessárias à proposição de revisão de ofício da presente aposentadoria.'
	7. Em cumprimento à sobredita determinação, esta unidade técnica oportunizou a oitiva da interessada (peça 11) , vindo aos autos, em resposta, a documentação constante das peças 13 a 21.
	EXAME TÉCNICO
	8. A servidora Rosemeire Prado Maynart (CPF: XXX.204.265-XX) se aposentou voluntariamente em 05/06/2015, com proventos integrais, aos 52 anos de idade, com amparo no art. 3º da Emenda Constitucional 47/2005, contando o tempo de contribuição de 33 anos, 8 meses e 27 dias.
	9. O Controle Interno emitiu parecer pela ilegalidade da concessão, apresentando justificativa nos seguintes termos:
	'1. Constatamos, em decorrência da análise procedida nos autos do presente processo, que a interessada acumula, conforme declaração de acumulação (fl. 4) e declaração do Imposto de Renda (fl. 9) , o cargo de auxiliar de enfermagem da FUFS (40 horas semanais) com o cargo de enfermeira da Prefeitura Municipal de Saúde de Aracaju (36 horas semanais) . Sendo assim, a servidora acumula carga horária superior a 60 horas semanais, o que configura ilegalidade, conforme entendimento pacífico do Tribunal de Contas da União e da Advocacia Geral da União.
	2. Face ao exposto propomos o envio eletrônico do formulário Sisac para apreciação pelo Tribunal de Contas da União com parecer pela ILEGALIDADE, e em seguida, providenciar a devolução dos autos à unidade de origem, a fim de aguardar-se o julgamento da concessão em causa, nos termos da Instrução Normativa-TCU 55/2007.'
	10. Acerca desse tema, a jurisprudência dessa Corte de Contas tem admitido a acumulação lícita de cargos cujo somatório das jornadas seja superior a 60 horas, desde que haja documentação comprobatória da compatibilidade de horário, atestada por autoridade hierarquicamente superior, sem prejuízo das atividades inerentes aos cargos acumulados, a exemplo do que restou assentado nos Acórdão 1338/2011-TCU-Plenário, de relatoria do Ministro Augusto Nardes, 625/2014, 1.711/2013 e 2.544/2013, todos do Plenário e de relatoria do Ministro José Jorge, e 7.985/2017 - 2ª Câmara, de relatoria da Ministra Ana Arraes.
	11. Embora os julgados acima mencionados tenham estatuído, para alguns casos, a necessidade de verificação individual da compatibilidade de horários (Acórdão 1338/2011-TCU-Plenário) , o limite máximo de 60 horas remanesce como corolário do caráter excepcional da acumulação, sendo a regra a sua vedação. A propósito, traçando-se paralelo com a legislação trabalhista, o art. 58 da Consolidação das Leis do Trabalho (CLT) permite o máximo diário de 8 horas, sendo possível acréscimo de 2 horas suplementares (art. 59, CLT) . Tendo em vista a obrigatoriedade de um dia de repouso semanal, obter-se-ia, assim, um total de 60 horas semanais.
	12. No caso concreto ora examinado, não foi demonstrada a compatibilidade de horários e a ausência de prejuízo às atividades exercidas em cada um dos cargos licitamente acumulados, razão pela qual não há como prosperar o ato de concessão de aposentadoria constante deste feito.
	RESPOSTA À OITIVA
	13. Em seu arrazoado em resposta a oitiva (peças 18 a 20) , a interessada não apresentou qualquer elemento apto a elidir a irregularidade verificada no ato de concessão em comento. Com efeito, os documentos carreados aos autos, notadamente as declarações acostadas às peças 13 e 14, corroboram a existência da incompatibilidade de horário apontada pelo Controle Interno, haja vista que a interessada acumulava o cargo de Enfermeira (Prefeitura Municipal de Aracaju, com jornada de 36 horas) com o cargo de Auxiliar de Enfermagem (Fundação Universidade Federal de Sergipe, com jornada de 40 horas) . Essa situação extrapola o limite máximo de 60 horas, consoante jurisprudência desta Corte de Contas, a exemplo do Acórdão 6125/2017-TCU-Segunda Câmara, de relatoria da Ministra Ana Arraes.
	14. Em vista de tudo que foi acima exposto, propõe-se, mediante revisão de ofício, considerar ilegal, para fim de registro, o ato inicial de concessão de aposentadoria ora examinado.
	15. Por derradeiro, registre-se que a análise do presente feito observou o regramento inscrito na Resolução-TCU 315/2020.
	CONCLUSÃO
	16. Desse modo, propõe-se, mediante revisão de ofício, considerar ilegal, negando-lhe registro, o ato inicial de concessão da aposentadoria da servidora Rosemeire Prado Maynart (CPF: XXX.204.265-XX) , haja vista a incompatibilidade de horários verificada na acumulação de dois cargos de profissionais de saúde.
	PROPOSTA DE ENCAMINHAMENTO
	17. Ante o exposto, em conformidade com o preceituado nos arts. 71, inciso III, da Constituição Federal de 1988; 1º, inciso V, e 39, inciso II, da Lei 8.443/1992; 1º, inciso VIII; 259, inciso II; 260, §§ 1º e 2º, e 262, § 2º, do Regimento Interno/TCU, e tendo em vista o entendimento assentado no Acórdão 122/2021-TCU-Plenário, de relatoria do Ministro Walton Alencar Rodrigues, propõe-se, mediante revisão de ofício:
	17.1 considerar ilegal, negando-lhe registro, o ato inicial de concessão da aposentadoria da servidora Rosemeire Prado Maynart (CPF: XXX.204.265-XX) , haja vista a incompatibilidade de horários verificada na acumulação de dois cargos de profissionais de saúde;
	17.1.1 dispensar o ressarcimento das quantias indevidamente recebidas, presumida a boa-fé, consoante o disposto no Enunciado 106 da Súmula de Jurisprudência do TCU;
	17.1.2 determinar à Fundação Universidade Federal de Sergipe que, nos termos do art. 262, caput, do Regimento Interno do TCU, e art. 4º, inciso I, da Resolução-TCU 315/2020:
	a) dê ciência, no prazo de quinze dias, contados da notificação, do inteiro teor desta deliberação à interessada, alertando-a de que o efeito suspensivo proveniente da interposição de eventuais recursos junto ao TCU não a eximirá da devolução dos valores percebidos indevidamente, caso o recurso não seja provido;
	b) abstenha-se de realizar pagamentos decorrentes do ato de concessão considerado ilegal, no prazo de 15 (quinze) dias, contado a partir da ciência dessa deliberação, sujeitando-se a autoridade administrativa omissa à responsabilidade solidária; e
	c) informe o teor do acórdão que vier a ser prolatado, encaminhando ao TCU, no prazo de trinta dias, comprovante da data de ciência pela interessada, nos termos do art. 4º, § 3º, da Resolução TCU 170/2004."
	É o relatório.

não há.

Procurador Rodrigo Medeiros de Lima

REVISÃO DE OFÍCIO DE ATO REGISTRADO TACITAMENTE. APOSENTADORIA. FUFS. ACUMULAÇÃO DE CARGOS QUE EXCEDEM CARGA HORÁRIA SEMANAL DE 60 HORAS. NOTIFICAÇÃO DA INTERESSADA. EVOLUÇÃO DO ENTENDIMENTO DO TRIBUNAL QUANTO AO ASSUNTO. POSSIBILIDADE DE ACUMULAÇÃO DESDE QUE DEMONSTRADA A COMPATIBILIDADE DAS ATIVIDADES. CONDIÇÃO NÃO APLICÁVEL À INATIVIDADE. NÃO PROVIMENTO DO RECURSO. ARQUIVAMENTO DO FEITO.

APOSENTADORIA (APOS)

Secretaria de Fiscalização de Integridade de Atos e Pagamentos de Pessoal e de Benefícios Sociais (Sefip)

Em exame o ato inicial de concessão de aposentadoria de Rosemeire Prado Maynart, emitido pela Fundação Universidade Federal de Sergipe (FUFS) . 
	2. O ato foi encaminhado ao TCU em 01/02/2016, sendo considerado, a partir de 01/02/2021, tacitamente registrado, em razão do decurso de prazo superior a 5 anos desde sua entrada.
	3. Nesta oportunidade, a teor do contido no art. 260, § 2º, do Regimento Interno do TCU, a Secretaria de Fiscalização de Integridade de Atos e Pagamentos de Pessoal e de Benefícios (Sefip) propõe a revisão de ofício da concessão, em face da constatação de que a beneficiada acumula o cargo de auxiliar de enfermagem da FUFS (40 horas semanais) com o cargo de enfermeira da Prefeitura Municipal de Saúde de Aracaju (36 horas semanais) , perfazendo carga horária superior a 60 horas semanais.
	4. Instada a se manifestar, a ex-servidora prestou os seguintes esclarecimentos, acompanhados de comprovantes emitidos pelos órgãos em que laborou:
	a) que as suas chefias, nos dois órgãos públicos, tinham conhecimento do acúmulo legal dos cargos públicos questionados;
	b) que sempre demonstrou a ausência de sobreposição de horários na acumulação, desde a posse nos respectivos cargos;
	c) que nunca houve prejuízo às atividades exercidas em ambos os vínculos com a Administração Pública, sempre desempenhando suas funções com assiduidade, pontualidade, lealdade à instituição, zelo, dedicação e presteza.
	5. Preliminarmente, tenho por regular a presente revisão de ofício, nos termos do entendimento firmado no Recurso Extraordinário 636.553 do Supremo Tribunal Federal (STF) , por se dar em prazo inferior a cinco anos, contados desde o registro tácito do ato, situação que autoriza seu reexame.
	6. Quanto à irregularidade apontada pela unidade técnica, observo que, já há algum tempo, o Tribunal não considera mais o limite de 60 horas semanais como um critério objetivo, a partir do qual as acumulações lícitas, à luz do art. 37, inciso XVI, da Constituição Federal, deixam de ser regulares.
	7. Nesse sentido, trago esclarecedor trecho do voto condutor do Acórdão 2880/2013-TCU-Plenário, de relatoria do Ministro André Luiz de Carvalho:
	"169. [...] a partir do Acórdão 1338/2011-TCU-Plenário o TCU não mais tem se guiado necessariamente pelo limite de 60 (sessenta) horas semanais para considerar a legalidade da acumulação de cargos, devendo essa análise ser atualmente realizada segundo as peculiaridades de cada caso concreto.
	170. O mérito dessa nova abordagem está em conferir menor peso ao aspecto meramente formal da análise para que seja possível focar a atenção no que realmente importa, que é a qualidade material do serviço prestado pelo servidor.
	171. Justamente por conta disso, tenho por adequada a medida sugerida pelo nobre Ministro José Jorge no âmbito do Acórdão 2375/2013-TCU-Plenário, consubstanciada em fazer constar da análise a indicação da autoridade hierárquica superior sobre o possível prejuízo para a qualidade do serviço prestado pelo servidor que acumula cargos públicos com jornadas superiores a 60 (sessenta) horas.
	172. Assim sendo [...], vê-se que deve ser determinado ao TRT da 10ª Região que promova a apuração de possível existência de prejuízo às atividades dos servidores que acumulam cargos públicos com jornadas superiores 60 (sessenta) horas semanais, fazendo constar do respectivo processo a documentação comprobatória com a indicação da autoridade responsável pela medida adotada."
	8. Ou seja, em consonância com a regra constitucional, que não estabelece um limite de carga horária, o TCU examina a regularidade das acumulações precipuamente sob o crivo da compatibilidade das atividades desempenhadas.
	9. Evidentemente, tal exame não é cabível no caso da inativação, uma vez que não envolve mais esforços laborativos por parte do beneficiado, não havendo, portanto, em que se falar em compatibilidade de horários.
	10. Por outro lado, a interessada apresentou uma série de atestados, emitidos pelos órgãos aos quais foi vinculada, nos quais consta que cumpriu rigorosamente com suas obrigações durante todo o tempo em que esteve na ativa. Portanto, tendo comprovado que laborou nos termos das jornadas estabelecidas, faz jus ao benefício de aposentadoria, tal como deferido.
	11. Desse modo, peço desculpas por não acompanhar a Sefip e o MPTCU, mas considero não existir nenhuma ilegalidade que autorize a revisão de ofício do ato de aposentadoria de Rosemeire Prado Maynart, devendo o presente recurso ser julgado improcedente e determinado o arquivamento do feito.
	Assim, divirjo, pelos motivos acima expostos, dos pareceres lançados nos autos e Voto por que o Tribunal adote a minuta de acórdão que ora submeto à deliberação deste Colegiado.
TCU, Sala das Sessões, em 9 de novembro de 2021.
JORGE OLIVEIRA 
Relator